【裁判字號】    92,易,1882
【裁判日期】    920725
【裁判案由】    詐欺
【裁判全文】
臺灣板橋地方法院刑事判決                        九十二年度易字第一八八二號
    公  訴  人  臺灣板橋地方法院檢察署檢察官
    被      告  乙○○
右列被告因侵占案件，經檢察官提起公訴（九十一年度偵字第二二七八三號），本院
判決如左：
    主  文
乙○○無罪。
    理  由
一、公訴意旨略以：被告乙○○於民國八十九年十月二十五日，在臺北縣鶯歌鎮○○
    路四三號召集告訴人甲○○等會員，組織內標制之民間互助會，由被告任會首，
    每會新臺幣（下同）二萬元，會期自八十九年十月二十五日開標起，至九十一年
    八月二十五日止，包括會首共計二十三會，其中最後二會由告訴人吳宗得標，詎
    被告向其他會員收取會款後，竟意圖為自己不法之所有，並基於概括之犯意，將
    所收取之會款侵占入己，挪做他用，因認被告涉犯連續侵占罪嫌等語。
二、按犯罪事實應依證據認定之，無證據不得推定其犯罪事實；又不能證明被告犯罪
    者，應諭知無罪之判決，刑事訴訟法第一百五十四條、第三百零一條第一項分別
    定有明文。又刑法上之侵占罪，係以侵占自己持有他人之物為要件，所謂他人之
    物，乃指有形之動產、不動產而言，並不包括無形之權利在內，單純之權利不得
    為侵占之客體，最高法院七十一年度臺上字第二三○四號判例足資參照。
三、公訴意旨認被告乙○○涉犯侵占罪嫌，無非係以告訴人之指訴，及互助會名單為
    主要論據。訊據被告固不否認有組織互助會自任會首，及積欠告訴人會款一事，
    惟辯稱：有一部分會款沒收到，是因為我欠死會會員沈月琴錢，她用會款與我抵
    銷，另外我自己死會會款沒錢繳，還有被一名死會會員倒會，至於已收取之會款
    ，均全數交給甲○○等語。經查：
  (一)被告於八十九年十月二十五日，在臺北縣鶯歌鎮○○路四三號召集互助會，連同
    會首計二十三會，自八十九年十月二十五日開標起，至九十一年八月二十五日止
    ，每月召開一次，每會二萬元，告訴人則以自己名義或承接他人名義加入九會，
    除據告訴人、被告分別陳稱在卷外，更有互助會名單一紙在卷足據（見偵查卷第
    十三頁）。而最後五會之得標會員均為告訴人，是被告開具五張面額二十八萬元
    之本票予告訴人（除告訴人九會外有十四會，每會二萬元，故每期應給予告訴人
    二十八萬元）。被告將收取之會款交予告訴人後，尚積欠四十萬元，後陸續再給
    付予告訴人會款，至本院審判中尚積欠告訴人二十九萬元，此經被告予告訴人當
    庭核對無誤（見本院九十二年七月十六日訊問筆錄）。
  (二)被告則辯稱係因死會會員倒會、抵銷而未收足會款，加上自己死會部分無力繳納
    等原因，故積欠告訴人會款等語。核與證人吳沈月琴所述：我在最後十會是以抵
    債方式等語相符（見偵查卷第三十二頁背面），是被告辯稱有死會會員主張抵繳
    一節，核非虛言。雖被告本於會首之身分，僅係代得標之告訴人向死會會員收取
    會款，應無主張抵銷之餘地。惟被告擅自同意與吳沈月琴抵銷，仍僅係其與告訴
    人間民事債務糾葛，被告既非侵占告訴人之財物，僅係處分其得標後之請求權，
    揆以前開說明，對於債權並無侵占可言，被告所為尚與侵占罪之構成要件有間。
    換言之，被告並非收取會款後易持有為所有，而係因未收足會款而積欠告訴人債
    務，難謂被告有何侵占犯行。
  (三)又被告自己應繳納予被告部分為十萬元（告訴人之五期活會，每會二萬元），吳
    沈月琴部分抵繳二十萬元（十期會款，每期二萬元），加上被告陳稱有某死會會
    員倒會二十萬元（見偵查卷第二十五頁背面），被告未收足之會款約為五十萬元
    ，然而被告於交付會款與告訴人之際，即已先籌款十萬元予告訴人外，偵、審中
    更陸續清償剩二十九萬元，是被告於未收足會款之下，仍盡力籌款清償告訴人之
    會款，益徵其並無不法所有意圖，當無侵占犯行可言。是被告既未持有告訴人之
    財物，更無易持有為所有之犯行，要難繩以侵占罪。此外，復查無其他積極事證
    足證被告有公訴意旨所指犯行，本件被告犯罪屬不能證明，應為無罪之諭知。
據上論斷，應依刑事訴訟法第三百零一條第一項，判決如主文。
本案經檢察官林俊峰到庭執行職務。
中      華      民      國    九十二    年      七      月    二十五    日
                                  臺灣板橋地方法院刑事第六庭
                                          法  官  林漢強
右正本證明與原本無異。
如不服本判決，應於判決送達後十日內，向本院提出上訴狀。
                                          書記官  黃大千
中      華      民      國    九十二    年      七      月    二十五    日


司法院資訊處製作；財團法人民間司法改革基金會備份。
